【裁判字號】    99,抗,1493
【裁判日期】    991015
【裁判案由】    侵權行為損害賠償
【裁判全文】
臺灣高等法院民事裁定                  99年度抗字第1493號
抗  告  人    庚○○
              戊○○
上列抗告人因與相對人甲○○等間侵權行為損害賠償事件，對於
中華民國99年8月25日臺灣臺北地方法院98年度重訴字第430號所
為裁定提起抗告，本院裁定如下：
    主  文
抗告駁回。
抗告訴訟費用由抗告人負擔。
    理  由
一、抗告人於相對人甲○○、丁○○、乙○○、丙○○、己○○
    (下稱甲○○等人)所犯違反期貨交易法刑事案件程序中提起
    附帶民事訴訟，主張略以：甲○○等人共同違反期貨交易法
    第112條第5款規定，並詐騙伊等投資，致伊等遭受鉅額財產
    損失，爰依民法第184條、第185條之規定，請求判令甲○○
    等人連帶給付新臺幣38,236,786元及自民國94年4月1日起算
    之法定遲延利息，並願供擔保請准宣告假執行等情 (見原法
    院97年度重附民字第66號卷第1-3頁)。
    原法院刑事庭將抗告人提起之附帶民事訴訟以裁定移送原法
    院民事庭，原法院民事庭認抗告人提起之附帶民事訴訟不合
    法，裁定駁回抗告人之訴及假執行之聲請。抗告人不服，提
    起抗告。
二、抗告意旨略以：抗告人對甲○○等人提起刑事告訴時，已主
    張甲○○等人觸犯詐欺罪名而侵害抗告人個人法益，故甲○
    ○等人之被訴事實顯然包括涉嫌詐欺之事實。又，抗告人認
    甲○○等人涉有詐欺罪嫌，已聲請檢察官對本院98年度上訴
    字第2076號刑事判決提起第三審上訴，原法院97年度金訴字
    第8號刑事判決及本院98年度上訴字第2076 號刑事判決所認
    定之事實與罪名顯然尚未確定，而有經最高法院刑事庭廢棄
    發回更審並改認甲○○等人有觸犯詐欺罪可能，故刑事被訴
    事實應俟刑事判決確定後始能確認，抗告人於刑事判決尚未
    確定前，以甲○○等人有為詐欺等犯罪行為而提起之附帶民
    事訴訟，程序上顯然合於法定要件云云。
三、按得於刑事訴訟程序附帶提起民事訴訟者，以被告犯罪行為
    之被害人，且其所受損害，係因被告被訴之犯罪行為而直接
    發生者為限，觀諸刑事訴訟法第487條第1項規定即明；而提
    起附帶民事訴訟之合法與否，則應依刑事訴訟法予以判斷，
    不因其是否移送民事庭，而有所差異。若提起附帶民事訴訟
    不合法，不因移送民事庭而受影響，受移送之民事庭，應認
    原告之訴為不合法以裁定駁回之 (最高法院90年度台抗字第
    670號裁定、44年台抗字第4號判例意旨參照)。
四、經查：
  (一)本件甲○○等人被訴違反期貨交易法第112條第5款未經許可
    ，擅自經營期貨經理事業或其他期貨服務事業規定部分，其
    所妨害者僅為商業行政之管理及社會交易之安全，其所侵害
    者非抗告人個人之法益（最高法院90年度台抗字第670 民事
    裁定參照）；期貨交易法第112條第5款規定：「未經許可，
    擅自經營期貨信託事業、期貨經理事業、期貨顧問事業或其
    他期貨服務事業，處……」，係將未經許可擅自經營「期貨
    信託事業」、「期貨經理事業」、「期貨顧問事業」及「其
    他期貨服務事業」等四種類型之違法經營期貨服務事業行為
    ，均併列於同一法條之罪名內，而其所保護之法益，為社會
    經濟活動之管理與秩序（最高法院94年度台上字第494 號刑
    事判決參照）。準此，抗告人非因甲○○等人犯期貨交易法
    第112條第5款之罪而受損害之人至明，應不得於甲○○等人
    違反期貨交易法刑事訴訟程序中提起附帶民事訴訟。
  (二)至，抗告人主張：甲○○等人詐騙伊等投資等行為部分，於
    本件刑事訴訟程序，並未據檢察官提起公訴，此有本院98年
    度上訴字第2076號刑事判決事實欄記載：「甲○○係設於臺
    北市○○區○○路26號12樓聖達行之負責人（對外自稱「聖
    達資訊管理顧問公司」，惟未經設立登記，下稱聖達行），
    丁○○、乙○○、丙○○及己○○則分別擔任聖達行之總監
    、行政經理、業務經理等職。…渠等均明知聖達行之營業項
    目僅有「企業經營管理顧問業」、「資訊軟體服務業」、「
    資料處理服務業」、「電子資訊供應服務業」、「資訊軟體
    批發業」、「資訊軟體零售業」、「國際貿易業」及「投資
    顧問業」，並不包括經營期貨經理及其他期貨服務等事業，
    而外匯保證金交易係屬期貨交易法第3 條第1項第4款所規定
    之槓桿保證金交易，為期貨交易之一種，亦受期貨交易法之
    規範，如以接受委託而收取佣金或手續費等方式代他人操作
    外匯保證金者，係屬經營期貨經理事業，而招攬期貨交易人
    從事期貨交易、代理期貨商接受期貨交易人開戶、接受期貨
    交易人期貨交易之委託單並交付期貨商執行，則屬經營其他
    期貨服務事業，均應經主管機關財政部證券暨期貨管理委員
    會之許可，始得為之，而丙○○猶不知悔改，與甲○○、丁
    ○○、乙○○、己○○竟共同基於違反期貨交易法而經營期
    貨經理及其他期貨服務事業之犯意聯絡，未經主管機關財政
    部證券暨期貨管理委員會之許可，並發給許可證照之情況下
    ，於93年、94年間，以聖達行為營業場所，先後招攬不特定
    客戶與境外之中國信託商業銀行股份有限公司香港分行（下
    稱中國信託銀行香港分行）簽訂外匯保證金交易契約；亦即
    先由己○○購買訪客名單交由聖達行電話行銷人員，以電話
    訪問方式，對客戶宣傳說明外匯保證金交易之內容與獲利可
    能性後，引發客戶產生興趣，若客戶同意從事外匯保證金交
    易，即代為聯絡客戶與上開銀行簽訂外匯保證金交易契約，
    並委由聖達行代為下單買賣，從事各種幣別之外匯保證金交
    易，丁○○即負責分析期貨市場、財經資訊等，並決定以哪
    些外匯保證金帳戶、以多少價位、買賣何種外幣及買賣之數
    量後，交由乙○○或丙○○撥打中國信託銀行香港分行之免
    付費電話下單進行外匯保證金交易，其間有戚雅各與張君娥
    夫婦、庚○○與戊○○夫婦、蔡宏衿與徐家琪夫婦及其女蔡
    依倫等投資人，有投資外匯保證金之意願，丁○○、乙○○
    偕同投資人戚雅各與張君娥夫婦、庚○○與戊○○夫婦、蔡
    宏衿與徐家琪夫婦等人前往臺北市○○區○○路3號5樓中國
    信託商業銀行股份有限公司總行（下稱中國信託銀行總行）
    ，辦理開立中國信託銀行香港分行外匯保證金帳戶及簽約手
    續，……並由「LI KWAN KEI(乙○○)」、「LEE KAM CHUEN
    (丙○○)」「丙○○」於第三方授權書、外匯保證金客戶授
    權書及外匯保證金客戶資料上逕填為各該投資人之授權代理
    人代為操作後，由連兆強將上揭文件逕交或寄送中國信託銀
    行香港分行完成外匯保證金交易簽約及開戶手續。上開資料
    係授權聖達行業務人員有權基於其專業常識，代上開戚雅各
    夫婦等投資客戶向中國信託銀行香港分行下單交易，盈虧則
    由客戶自行承受，而外匯保證金之交易以口為單位，且交易
    無需立即實際交割，而係依各該外幣匯率於市場行情變動之
    漲跌，俟於約定之未來特定期間內平倉後如計算客戶之差價
    損失，如價差超過保證金一定成數時，中國信託銀行香港分
    行有權要求客戶在價差範圍內補足不足之保證金，如客戶不
    立即補足保證金，即將該筆外幣在國際外匯市場賣出（平倉
    ），而聖達行每協助客戶完成1 筆交易，不論盈虧，均可抽
    取交易金額的萬分之七或千分之一作為手續費，並由中國信
    託銀行香港分行逕將該等手續費退入乙○○及丙○○設於該
    行之帳戶內，交易完成後，中國信託銀行香港分行會於隔日
    將客戶交易對帳單傳真至聖達行，供聖達行人員核對是否無
    誤，並將對帳單正本寄給客戶，甲○○、丁○○、乙○○、
    丙○○及己○○即以此方式共同非法經營外匯保證金交易之
    期貨經理及其他期貨服務事業」等情可稽 (見原法院98年度
    審重訴字第618號卷第167-175頁)。 依上開說明，抗告人就
    非屬甲○○等人被訴之犯罪事實，於甲○○等人違反期貨交
    易法刑事訴訟程序中提起附帶民事訴訟，亦與刑事訴訟法第
    487條第1項所定之要件不合。
  (三)綜上所述，抗告人非因甲○○等人被訴期貨交易法第112 條
    第5 款之罪而受損害之人，且抗告人主張甲○○等人詐騙伊
    等投資等行為部分，並未據檢察官提起公訴，自不得於甲○
    ○等人期貨交易法刑事案件程序中附帶為損害賠償之請求，
    其所提起附帶民事訴訟，原法院刑事庭雖未依刑事訴訟法第
    502條第1項以判決駁回而裁定移送民事庭，其起訴仍屬不合
    程式，原法院依民事訴訟法第249 條第1項第6款規定，裁定
    駁回抗告人之訴及假執行之聲請，於法洵無不合。抗告意旨
    指摘原裁定不當，為無理由，應予駁回。
五、據上論結，本件抗告為無理由，爰裁定如主文。
中    華    民    國    99    年    10    月    15    日
                    民事第十四庭
                        審判長法  官  林恩山
                              法  官  陳雅玲
                              法  官  黃國忠
正本係照原本作成。
本裁定除以適用法規顯有錯誤為理由外，不得再抗告。如提起再
抗告，應於收受後10日內委任律師為代理人向本院提出再抗告狀
。並繳納再抗告費新台幣１千元。
中    華    民    國    99    年    10    月    18    日
                              書記官  陳明俐

司法院資訊處製作；財團法人民間司法改革基金會備份。
